ACORDAO-COMPLETO-2466884

ACÓRDÃO 18182/2021 ATA 38/2021 - PRIMEIRA CÂMARA

VISTOS, relatados e discutidos estes autos de tomada de contas especial instaurada pela Secretaria de Políticas Públicas de Emprego do então Ministério do Trabalho relativamente ao plano de implementação, processo 46958.001216/2009-21, firmado com o Ministério do Trabalho e Emprego, e que teve por objeto a execução do Projovem Trabalhador - Juventude Cidadã, com vistas à qualificação socioprofissional de 500 jovens, e inserção de, no mínimo, 30% dos jovens no mercado de trabalho.
ACORDAM os ministros do Tribunal de Contas da União, reunidos em sessão da 1ª Câmara, ante as razões expostas pelo relator, em:
9.1. considerar revéis, para todos os efeitos, com fundamento no art. 12, § 3º, da Lei 8.443/1992, a Sra. Fabiany Ferraz Gil Figueiredo e o Instituto Mundial de Desenvolvimento e da Cidadania - IMDC;
9.2. julgar irregulares, com fundamento nos arts. 1º, I, e 16, III, "b" e "c", da Lei 8.443/1992 c/c os arts. 19 e 23, III, da mesma lei, e com arts. 1º, I, e 209, II e III, e 214, III, do RI/TCU, as contas da Sra. Fabiany Ferraz Gil Figueiredo e condená-la, em solidariedade com o Instituto Mundial de Desenvolvimento e da Cidadania - IMDC, ao pagamento da quantia abaixo especificada, com a fixação do prazo de 15 (quinze) dias, a contar da notificação, para que comprovem, perante este Tribunal (art. 214, III, "a", do RI/TCU) , o recolhimento da dívida aos cofres do Tesouro Nacional, atualizada monetariamente e acrescida dos juros de mora, calculados a partir da data discriminada, até a data do recolhimento, na forma prevista na legislação em vigor:
	Valor Original (R$) 
	Data 

	191.476,25
	16/12/2010

9.3. aplicar à Sra. Fabiany Ferraz Gil Figueiredo e ao Instituto Mundial de Desenvolvimento e da Cidadania - IMDC, individualmente, a multa prevista no art. 57 da Lei 8.443/1992 c/c o art. 267 do RI/TCU, no valor de R$ 35.000,00 (trinta e cinco mil reais) , com a fixação do prazo de 15 (quinze) dias, a contar da notificação, para que comprovem, perante este Tribunal (art. 214, III, "a", do RI/TCU) , o recolhimento da dívida aos cofres do Tesouro Nacional, atualizada monetariamente desde a data do presente acórdão até a do efetivo recolhimento, se for paga após o vencimento, na forma da legislação em vigor;
9.4. autorizar, desde logo, se requerido, com fundamento no art. 26, da Lei 8.443/1992, c/c o art. 217, §§ 1º e 2º, do RI/TCU, o parcelamento das dívidas em até 36 parcelas, incidindo, sobre cada parcela, corrigida monetariamente, os correspondentes acréscimos legais, fixando-lhes o prazo de 15 (quinze) dias, a contar do recebimento da notificação, para comprovarem, perante o Tribunal, o recolhimento da primeira parcela, e de 30 (trinta) dias, a contar da parcela anterior, para comprovarem o recolhimento das demais parcelas, devendo incidir, sobre cada valor mensal, atualizado monetariamente, os juros de mora devidos, no caso do débito, na forma prevista na legislação em vigor, alertando os responsáveis de que a falta de comprovação do pagamento de qualquer parcela importará o vencimento antecipado do saldo devedor, nos termos do § 2º do art. 217, do Regimento Interno deste Tribunal;
9.5. autorizar, desde logo, nos termos dos arts. 219, II, do RI/TCU e 28, II, da Lei 8.443/1992, a cobrança judicial das dívidas, caso não atendidas as notificações;
9.6. encaminhar cópia da deliberação à Procuradoria da República no Estado de Minas Gerais, em cumprimento ao disposto no § 3º do art. 16, da Lei 8.443/1992.

Tomada de contas especial em razão de não comprovação da regular aplicação dos recursos repassados por meio do plano de implementação, que tinha por objeto a execução do Projovem Trabalhador - Juventude Cidadã, com vistas à qualificação socioprofissionalde 500 jovens, e inserção de, no mínimo, 30% dos jovens no mundo do trabalho.

Primeira Câmara

Diretoria de Administração e Logística.

3. Interessados/Responsáveis:
3.1. Responsáveis: Fabiany Ferraz Gil Figueiredo (XXX.630.716-XX); Instituto Mundial de Desenvolvimento e da Cidadania - IMDC (21.145.289/0001-07).

13.1. Ministros presentes: Benjamin Zymler (na Presidência) e Jorge Oliveira.
13.2. Ministro-Substituto convocado: André Luís de Carvalho.
13.3. Ministro-Substituto presente: Weder de Oliveira (Relator).

WEDER DE OLIVEIRA

Transcrevo, com ajustes de forma, a instrução apresentada (peças 167, 168 e 169) pela Secretaria de Controle Externo de Tomada de Contas Especial (Secex-TCE) :
"Cuidam os autos de tomada de contas especial instaurada por Diretoria de Administração e Logística, em desfavor de Fabiany Ferraz Gil Figueiredo (CPF: XXX.630.716-XX) e Prefeitura Municipal de Almenara - MG (CNPJ: 18.349.894/0001-95) , peça 147, em razão de não comprovação da regular aplicação dos recursos repassados pela União por meio do Plano de Implementação, processo 46958.001216/2009-21,  TASPPE 196/2009, registro Siafi 689115, firmado entre o Ministério do Trabalho e Emprego e município de Almenara - MG, e que tinha por objeto a execução do Projovem Trabalhador - Juventude  Cidadã, com vistas à qualificação sócio profissional de 500 jovens, e inserção de, no mínimo, 30% dos Jovens o mundo do trabalho (peças 2 e 5) 
HISTÓRICO
2.	Em 20/5/2019, com fundamento na IN/TCU 71/2012, alterada pela IN/TCU 76/2016 e DN/TCU 155/2016, o dirigente da Diretoria de Administração e Logística autorizou a instauração da tomada de contas especial (peça 122) . O processo foi registrado no sistema eTCE com o número 320/2019.
3.	O Plano de Implementação, processo 46958.001216/2009-21, TASPPE 196/2009, registro Siafi 689115, foi firmado no valor de R$ 794.937,50, sendo R$ 779.038,75 à conta do órgão concedente e R$ 15.898,75 referentes à contrapartida do convenente. Teve vigência de 30/12/2009 a 30/6/2011, com prazo para apresentação da prestação de contas em 30/8/2011. Os repasses efetivos da União totalizaram R$ 779.038,75 (peças 10, 16 e 33) , conforme demonstrado abaixo:
	Nº OB
	Data emissão
	Data crédito c/c 19.775-0 - BB S/A
	Valor
	Localização

	2010OB800330
	3/3/2010
	5/3/2010
	38.951,94
	Peça 10, p. 8, peça 142, p. 3

	2010OB800558
	17/6/2010
	22/6/2010
	389.519,38
	Peça 16, p. 8, peça 147, p. 6

	2010OB801043
	14/12/2010
	16/12/2010
	350.567,44
	Peça 33, p. 7, peça 147, p. 12

	Total
	779.038,76
	
4.	A contrapartida da entidade parceira foi depositada nas datas seguintes:
	Data
	Valor
	Localização

	30/3/2010
	794,94
	Peça 147, p. 3

	9/7/2010
	7.949,38
	Peça 147, p. 7

	10/6/2011
	7.154,44
	Peça 147, p. 18

	Total
	15.898,76
	
5.	A prestação de contas e complementações enviadas foram analisadas por meio dos documentos constantes nas peças 73, 74, 143 e 144.
6.	O fundamento para a instauração da Tomada de Contas Especial, conforme consignado na matriz de responsabilização elaborada pelo tomador de contas, foi a constatação das seguintes irregularidades: 
'Não comprovação da execução física do objeto do convênio. Conforme consta da Nota Técnica nº 006/2017/GEAPC/CGCC/SPPE/MTb, a execução física não foi cumprida, uma vez que as metas estabelecidas no Plano de Implementação não foram atingidas. A meta de qualificação pactuada era de qualificar 500 (quinhentos) jovens, considerando a taxa de evasão de 10%, mas não foi alcançada dado que o total de jovens qualificados representou 72,2% da referida meta. De igual forma não foi cumprida a meta de inserção no mundo do trabalho de 30% do total de jovens qualificados, tendo em vista que foram inseridos apenas 2,5% do total de jovens.
Realização de despesas em itens não permitidos ou incompatíveis com o objeto de outros instrumentos de transferências discricionárias descrito como 'EXECUÇÃO DO PROJOVEM TRABALHADOR - JUVENTUDE CIDADÃ PARA QUALIFICAÇÃO SÓCIO-PROFISSIONAL E INSERÇÃO DE JOVENS NO MUNDO DO TRABALHO.'. A Prefeitura Municipal de Almenara/MG, mediante dispensa de licitação, firmou o Contrato de Prestação de Serviços nº 117/2010, com o Instituto Mineiro de Desenvolvimento - IMDC, CNPJ nº 21.154.289/0001-07, no valor de R$794.937,50, representando o valor total do Plano de Implementação pactuado com o MTE. Assim sendo, houve de modo indevido a transferência integral a terceiros da execução do objeto, configurando ato irregular em face do caráter personalíssimo do ajuste. Ademais, no contrato não foram discriminados os serviços a serem prestados ou bens/produtos, os custos unitário e total de cada um, bem como não houve especificação por curso, o número de vagas oferecidas, a carga horária, o local, com endereço completo, os custos unitário e total, e o período de realização. 
Apresentação de documentação inidônea a título de comprovação de despesas relativas ao outros instrumentos de transferências discricionárias descrito como 'EXECUÇÃO DO PROJOVEM TRABALHADOR - JUVENTUDE  CIDADÃ PARA QUALIFICAÇÃO SÓCIO-PROFISSIONAL E INSERÇÃO DE JOVENS NO MUNDO DO TRABALHO.': 1) Despesas de Qualificação Social e Profissional: Para executar as ações de qualificação, a Prefeitura deveria realizar despesas no valor de R$691.250,00 para qualificar 500 jovens.  De modo que na prestação de contas foram apresentadas cópias das seguintes Notas Fiscais, perfazendo o montante de R$1.152.659,37: a) NF nº 000641 no valor de R$39.746,87; b) NF nº  000658 no valor de R$397.468,75; c) NF nº 000705 no valor de R$ 397.468,75; d) NF nº  000956 no valor R$317.975,00. Assim sendo, os documentos evidenciam despesas em valor superior ao valor do Plano de Implementação (R$794.937,50) . Logo, o montante das notas fiscais não compatibiliza com a relação de pagamentos e extratos bancários. Ademais, registra que a NF nº 000641 consignou valor de Imposto de Renda (R$596,20) , mas não há documentação comprobatória do recolhimento.  Outra impropriedade se refere a ausência de detalhamento nas notas fiscais, visto que não são especificados os serviços/despesas foram prestados. Foram alterados Arcos Ocupacionais sem alteração geral dos alunos, entretanto não foi localizada autorização do Ministério do Trabalho para tal fim. 2) Despesas de Gestão e Apoio: Segundo a análise financeira, no Plano de Aplicação foi previsto o valor total de R$ 103.687,50 para as Despesas de Gestão e Apoio do Plano de Implementação, sendo utilizado os recursos do MTE no valor de R$ 87.788,75 e R$ 15.898,75 do Ente Executor. Contudo, tais despesas também deixaram de ser detalhadas nas notas fiscais apresentadas, não sendo possível estabelecer um vínculo entre os valores das notas fiscais e os valores dos demonstrativos das despesas realizadas. Houve alteração da execução, com a utilização de recursos em itens não previstos e não foi localizada autorização do Ministério do Trabalho para tal finalidade. 3) Impropriedade no pagamento da NF nº 00956 no valor de R$ 317.975,00, por meio de cheque no valor de R$ 220.000,00 em 16/05/2011 e R$ 97.975,00 em 30/06/2011.'
7.	Os responsáveis arrolados na fase interna foram devidamente comunicados e, diante da ausência de justificativas suficientes para elidir as irregularidades e da não devolução dos recursos, instaurou-se a tomada de contas especial.
8.	No relatório (peça 147) , o tomador de contas concluiu que o prejuízo importaria no valor original de R$ 762.373,79, imputando-se a responsabilidade a Fabiany Ferraz Gil Figueiredo, Prefeito, no período de 19/8/2009 a 31/12/2012, na condição de gestor dos recursos e Prefeitura Municipal de Almenara - MG, na condição de contratado. 
9.	Em 5/8/2020, a Controladoria-Geral da União emitiu o relatório de auditoria (peça 150) , em concordância com o relatório do tomador de contas. O certificado de auditoria e o parecer do dirigente do órgão de controle interno concluíram pela irregularidade das presentes contas (peças 151 e 152) .
10.	Em 10/8/2020, o ministro responsável pela área atestou haver tomado conhecimento das conclusões contidas no relatório e certificado de auditoria, bem como do parecer conclusivo do dirigente do órgão de controle interno, manifestando-se pela irregularidade das contas, e determinou o encaminhamento do processo ao Tribunal de Contas da União (peça 153) .
11.	Na instrução inicial (peça 156) , analisando-se os documentos nos autos, concluiu-se pela necessidade de realização de citação para a seguinte irregularidade: 
Irregularidade 1: Inexecução parcial do objeto com aproveitamento da parcela executada
11.1.1.	Evidências da irregularidade: documentos técnicos presentes nas peças 50, 51, 52, 53, 54, 55, 63, 70, 73, 74, 142, 143 e 144.
11.1.2.	Normas infringidas: Gestor: Art. 70, parágrafo único, da Constituição Federal de 1988; art. 93, do Decreto-lei 200, de 25 de fevereiro de 1967; art. 41 do Decreto 6629, de 4 de novembro de 2008; incisos I, III do art. 10 c/c item 6 do Termo de Referência da Portaria MTE 991, de 27 de novembro de 2008.
Entidade Contratada: Cláusulas Segunda, Terceira e Quarta do Contrato 117/2010.
11.2.	Débitos relacionados aos responsáveis Instituto Mundial de Desenvolvimento e da Cidadania - IMDC (CNPJ: 21.145.289/0001-07) e Fabiany Ferraz Gil Figueiredo (CPF: XXX.630.716-XX) :
	Data de ocorrência
	Valor histórico (R$) 

	14/12/2010
	123.042,50

	14/12/2010
	68.433,75

11.2.1.	Cofre credor: Tesouro Nacional.
11.2.2.	Responsável: Fabiany Ferraz Gil Figueiredo (CPF: XXX.630.716-XX) .
11.2.2.1.	Conduta: realizar pagamento relativo à parcela do objeto do instrumento em questão maior que a comprovadamente executada.
11.2.2.2.	Nexo de causalidade: a realização de pagamento relativo à parcela do objeto do instrumento em questão maior que a comprovadamente resultou em prejuízo equivalente à diferença entre o valor pago e o valor correspondente à parcela executada.
11.2.2.3.	Culpabilidade: não há excludentes de ilicitude, de culpabilidade e de punibilidade; é razoável supor que a responsável tinha consciência da ilicitude de sua conduta; era exigível conduta diversa da praticada, qual seja, comprovar por meio de documentos a execução integral das metas físicas estabelecidas no plano de trabalho. 
11.2.3.	Responsável: Instituto Mundial de Desenvolvimento e da Cidadania - IMDC (CNPJ: 21.145.289/0001-07) .
11.2.3.1.	Conduta: receber pagamento relativo à parcela do objeto do instrumento em questão maior que a comprovadamente executada.
11.2.3.2.	Nexo de causalidade: o recebimento de pagamento relativo à parcela do objeto do instrumento em questão maior que a efetivamente executada resultou em prejuízo equivalente a diferença entre o valor pago e o valor correspondente à parcela executada.
11.2.3.3.	Culpabilidade: não há excludentes de ilicitude, de culpabilidade e de punibilidade; é razoável supor que o responsável pela pessoa jurídica  tinha consciência da ilicitude de sua conduta; era exigível conduta diversa da praticada, qual seja, comprovar por meio de documentos a execução integral das metas físicas estabelecidas no plano de trabalho. 
12.	Encaminhamento: citação.
13.	Apesar de o tomador de contas não haver incluído o Instituto Mundial de Desenvolvimento e da Cidadania - IMDC como responsável neste processo, após análise realizada sobre a documentação acostada aos autos, conclui-se que sua responsabilidade deve ser incluída, uma vez que há evidências de que tenha tido participação na irregularidade aqui verificada.
14.	Apesar de o tomador de contas haver incluído Prefeitura Municipal de Almenara - MG como responsável neste processo, após análise realizada sobre a documentação acostada aos autos, conclui-se que sua responsabilidade deve ser excluída, uma vez que não há evidências de que tenha tido participação na irregularidade aqui verificada.
15.	Em cumprimento ao pronunciamento da unidade (peça 158) , foi efetuada citação dos responsáveis, nos moldes adiante:
 (...) 
16.	Conforme Despacho de Conclusão das Comunicações Processuais (peça 166) , as providências inerentes às comunicações processuais foram concluídas. 
17.	Transcorrido o prazo regimental, os responsáveis Fabiany Ferraz Gil Figueiredo e Instituto Mundial de Desenvolvimento e da Cidadania - IMDC permaneceram silentes, devendo ser considerados revéis, nos termos do art. 12, § 3º, da Lei 8.443/1992.
ANÁLISE DOS PRESSUPOSTOS DE PROCEDIBILIDADE DA IN/TCU 71/2012
Avaliação de Viabilidade do Exercício do Contraditório e Ampla Defesa
18.	Verifica-se que não houve o transcurso de mais de dez anos desde o fato gerador sem que tenha havido a notificação dos responsáveis pela autoridade administrativa federal competente (art. 6º, inciso II, c/c art. 19 da IN/TCU 71/2012, modificada pela IN/TCU 76/2016) , uma vez que o fato gerador da irregularidade sancionada ocorreu em 14/12/2010, e os responsáveis foram notificados sobre a irregularidade pela autoridade administrativa competente conforme abaixo:
18.1.	Fabiany Ferraz Gil Figueiredo, por meio do ofício acostado à peça 77, recebido em 27/6/2017, conforme AR (peça 78) .
18.2.	Instituto Mundial de Desenvolvimento e da Cidadania - IMDC, responsável não notificado na fase interna.
Valor de Constituição da TCE
19.	Verifica-se, ainda, que o valor atualizado do débito apurado (sem juros) em 1/1/2017 é de R$ 287.980,28, portanto superior ao limite mínimo de R$ 100.000,00, na forma estabelecida nos arts. 6º, inciso I, e 19 da IN/TCU 71/2012, modificada pela IN/TCU 76/2016. 
 (...) 
EXAME TÉCNICO
Da validade das notificações:
 (...) 
28.	No caso vertente, a citação dos responsáveis se deu em endereços provenientes da base de CPF e CNPJ da Receita Federal, em sistema custodiado pelo TCU. A entrega dos ofícios citatórios nesses endereços ficou comprovada.
29.	Nos processos do TCU, a revelia não leva à presunção de que seriam verdadeiras todas as imputações levantadas contra os responsáveis, diferentemente do que ocorre no processo civil, em que a revelia do réu opera a presunção da verdade dos fatos narrados pelo autor (Acórdão 1009/2018-TCU-Plenário, Relator Min. Bruno Dantas; 2369/2013 - TCU - Plenário, Relator Min. Benjamin Zymler e 2449/2013 - TCU - Plenário, Relator Min. Benjamin Zymler) . Dessa forma, a avaliação da responsabilidade do agente não pode prescindir da prova existente no processo ou para ele carreada. 
30.	Ao não apresentar sua defesa, os responsáveis deixaram de produzir prova da regular aplicação dos recursos sob sua responsabilidade, em afronta às normas que impõem aos gestores públicos a obrigação legal de, sempre que demandados pelos órgãos de controle, apresentar os documentos que demonstrem a correta utilização das verbas públicas, a exemplo do contido no art. 93 do Decreto-Lei 200/1967: 'Quem quer que utilize dinheiros públicos terá de justificar seu bom e regular emprego na conformidade das leis, regulamentos e normas emanadas das autoridades administrativas competentes.' 
31.	Mesmo as alegações de defesa não sendo apresentadas, considerando o princípio da verdade real que rege esta Corte, procurou-se buscar, em manifestações dos responsáveis na fase interna desta Tomada de Contas Especial, se havia algum argumento que pudesse ser aproveitado a seu favor. 
32.	Os argumentos apresentados na fase interna (peças 15, 27, 57, 66, 81, 93, 127, 128, 129, 130, 131 e 132) não elidem as irregularidades apontadas.
33.	Em se tratando de processo em que a parte interessada não se manifestou acerca das irregularidades imputadas, não há elementos para que se possa efetivamente aferir e reconhecer a ocorrência de boa-fé na conduta dos responsáveis, podendo este Tribunal, desde logo, proferir o julgamento de mérito pela irregularidade das contas, conforme os termos dos §§ 2º e 6º do art. 202 do Regimento Interno do TCU. (Acórdão 2064/2011-TCU-Primeira Câmara (relator Min. Ubiratan Aguiar) , 6.182/2011-TCU-1ª Câmara (relator Min. Weber de Oliveira) , 4.072/2010-TCU-1ª Câmara (Relator Min. Valmir Campelo) , 1.189/2009-TCU-1ª Câmara (Relator Min. Marcos Bemquerer) , 731/2008-TCU-Plenário (Relator Min. Aroldo Cedraz) . Ressalta-se que a análise da boa-fé relativa a pessoa jurídica de direito privado é realizada considerando as condutas de seus administradores, uma vez que os atos destes obrigam a pessoa jurídica, desde que exercidos nos limites dos poderes definidos no ato constitutivo do ente, nos termos do art. 47 do Código Civil (Acórdão 1723/2016-TCU-Plenário, Ministro-Relator Raimundo Carrero) .
34.	Dessa forma, os responsáveis Fabiany Ferraz Gil Figueiredo e Instituto Mundial de Desenvolvimento e da Cidadania - IMDC devem ser considerados revéis, nos termos do art. 12, § 3º, da Lei 8.443/1992, devendo as contas serem julgadas irregulares, condenando-os solidariamente ao débito apurado e aplicando-lhes a multa prevista no art. 57 da Lei 8.443/1992.
Prescrição da Pretensão Punitiva
35.	Vale ressaltar que a pretensão punitiva do TCU, conforme Acórdão 1441/2016-TCU-Plenário, Relator Min. Benjamin Zymler, que uniformizou a jurisprudência acerca dessa questão, subordina-se ao prazo geral de prescrição indicado no art. 205 do Código Civil, que é de dez anos, contado da data de ocorrência da irregularidade sancionada, nos termos do art. 189 do Código Civil, sendo este prazo interrompido pelo ato que ordenar a citação, a audiência ou a oitiva dos responsáveis.
36.	No caso em exame, não ocorreu a prescrição, uma vez que a irregularidade sancionada ocorreu em 14/12/2010, e o ato de ordenação da citação ocorreu em 17/11/2020 (peça 158) .
CONCLUSÃO
37.	Em face da análise promovida na seção 'Exame Técnico', verifica-se que os responsáveis Fabiany Ferraz Gil Figueiredo e Instituto Mundial de Desenvolvimento e da Cidadania - IMDC não lograram comprovar a boa e regular aplicação dos recursos, instados a se manifestar, optaram pelo silêncio, configurando a revelia, nos termos do § 3º, do art. 12, da Lei 8.443/1992. Ademais, inexistem nos autos elementos que demonstrem a boa-fé dos responsáveis ou a ocorrência de outras excludentes de culpabilidade.
38.	Verifica-se também que não houve a prescrição da pretensão punitiva, conforme análise já realizada.
39.	Tendo em vista que não constam dos autos elementos que permitam reconhecer a boa-fé dos responsáveis, sugere-se que as suas contas sejam julgadas irregulares, nos termos do art. 202, § 6º, do Regimento Interno do TCU, com a imputação do débito atualizado monetariamente e acrescido de juros de mora, nos termos do art. 202, § 1º do Regimento Interno do TCU, descontado o valor eventualmente recolhido, com a aplicação da multa prevista no art. 57 da Lei 8.443/1992. Ressalta-se que a análise da boa-fé relativa a pessoa jurídica de direito privado é realizada considerando as condutas de seus administradores, uma vez que os atos destes obrigam a pessoa jurídica, desde que exercidos nos limites dos poderes definidos no ato constitutivo do ente, nos termos do art. 47 do Código Civil (Acórdão 1723/2016-TCU-Plenário, Ministro-Relator Raimundo Carrero) .
40.	Por fim, como não houve elementos que pudessem modificar o entendimento acerca das irregularidades em apuração, mantém-se a matriz de responsabilização presente na peça 155.
PROPOSTA DE ENCAMINHAMENTO
41.	Diante do exposto, submetemos os autos à consideração superior, propondo ao Tribunal:
a)	considerar revéis os responsáveis Fabiany Ferraz Gil Figueiredo (CPF: XXX.630.716-XX) e Instituto Mundial de Desenvolvimento e da Cidadania - IMDC (CNPJ: 21.145.289/0001-07) , para todos os efeitos, dando-se prosseguimento ao processo, com fulcro no art. 12, § 3º, da Lei 8.443/1992; 
b)	excluir da relação processual Prefeitura Municipal de Almenara - MG;
c)	julgar irregulares, nos termos dos arts. 1º, inciso I, 16, inciso III, alíneas b e c, da Lei 8.443/1992, c/c os arts. 19 e 23, inciso III, da mesma Lei, as contas dos responsáveis Fabiany Ferraz Gil Figueiredo (CPF: XXX.630.716-XX) e Instituto Mundial de Desenvolvimento e da Cidadania - IMDC (CNPJ: 21.145.289/0001-07) , condenando-os solidariamente ao pagamento das importâncias a seguir especificadas, atualizadas monetariamente e acrescidas dos juros de mora, calculadas a partir das datas discriminadas até a data da efetiva quitação do débito, fixando-lhes o prazo de quinze dias, para que comprovem, perante o Tribunal, o recolhimento das referidas quantias aos cofres do Tesouro Nacional, nos termos do art. 23, inciso III, alínea 'a', da citada lei, c/c o art. 214, inciso III, alínea 'a', do Regimento Interno do TCU.  
	Débitos relacionados à responsável Fabiany Ferraz Gil Figueiredo (CPF: XXX.630.716-XX) em solidariedade com Instituto Mundial de Desenvolvimento e da Cidadania - IMDC (CNPJ: 21.145.289/0001-07) :
	Data de ocorrência
	Valor histórico (R$) 

	14/12/2010
	123.042,50

	14/12/2010
	68.433,75

Valor atualizado do débito (com juros) em 22/2/2021: R$ 388.411,53.
d)	aplicar individualmente aos responsáveis Fabiany Ferraz Gil Figueiredo (CPF: XXX.630.716-XX) e Instituto Mundial de Desenvolvimento e da Cidadania - IMDC (CNPJ: 21.145.289/0001-07) , a multa prevista no art. 57 da Lei 8.443/1992 c/c o art. 267 do Regimento Interno do TCU, fixando-lhes o prazo de quinze dias, a contar da notificação, para que comprovem, perante o Tribunal (art. 214, III, alínea 'a', do Regimento Interno do TCU) , o recolhimento da dívida aos cofres do Tesouro Nacional, atualizada monetariamente desde a data do acórdão que vier a ser proferido por este Tribunal até a data do efetivo recolhimento, se paga após o vencimento, na forma da legislação em vigor;
e)	autorizar, desde logo, a cobrança judicial das dívidas, caso não atendidas as notificações, na forma do disposto no art. 28, inciso II, da Lei 8.443/1992;
f)	autorizar também, desde logo, se requerido, com fundamento no art. 26, da Lei 8.443, de 1992, c/c o art. 217, §§ 1º e 2º do Regimento Interno do TCU, o parcelamento das dívidas em até 36 parcelas, incidindo, sobre cada parcela, corrigida monetariamente, os correspondentes acréscimos legais, fixando-lhe o prazo de quinze dias, a contar do recebimento da notificação, para comprovar, perante o Tribunal, o recolhimento da primeira parcela, e de trinta dias, a contar da parcela anterior, para comprovar os recolhimentos das demais parcelas, devendo incidir, sobre cada valor mensal, atualizado monetariamente, os juros de mora devidos, no caso do débito, na forma prevista na legislação em vigor, alertando os responsáveis de que a falta de comprovação do recolhimento de qualquer parcela importará o vencimento antecipado do saldo devedor, nos termos do § 2º do art. 217 do Regimento Interno deste Tribunal; 
g)	 enviar cópia do Acórdão a ser prolatado à Procuradoria da República no Estado de Minas Gerais nos termos do § 3º do art. 16 da Lei 8.443/1992 c/c o § 7º do art. 209 do Regimento Interno do TCU, para adoção das medidas cabíveis, informando-lhe que o inteiro teor da deliberação pode ser consultado no endereço http://www.tcu.gov.br/acordaos;
h)	 enviar cópia do Acórdão que vier a ser proferido ao Ministério da Economia aos responsáveis, para ciência, informando que a presente deliberação, acompanhada do Relatório e do Voto que a fundamenta, está disponível para a consulta no endereço www.tcu.gov.br/acordaos, além de esclarecer que, caso requerido, o TCU poderá fornecer sem custos as correspondentes cópias, de forma impressa."
O representante do MP/TCU (peça 170) , procurador Sérgio Ricardo Costa Caribé, concordou com a proposta da unidade instrutiva.
	É o relatório.

não há.

Procurador Sérgio Ricardo Costa Caribé.

TOMADA DE CONTAS ESPECIAL. PLANO DE IMPLEMENTAÇÃO. PROJOVEM TRABALHADOR - JUVENTUDE CIDADÃ. MTE. NÃO COMPROVAÇÃO DA BOA E REGULAR APLICAÇÃO DOS RECURSOS RECEBIDOS. OBJETO EXECUTADO PARCIALMENTE. CITAÇÃO. REVELIA. CONTAS IRREGULARES. DÉBITO. MULTA. COMUNICAÇÕES.

TOMADA DE CONTAS ESPECIAL (TCE)

Secretaria de Controle Externo de Tomada de Contas Especial (Secex-TCE).

Trata-se de tomada de contas especial instaurada pela Secretaria de Políticas Públicas de Emprego do então Ministério do Trabalho em desfavor de Fabiany Ferraz Gil Figueiredo e do município de Almenara/MG[footnoteRef:2], em razão de não comprovação da regular aplicação dos recursos repassados pela União por meio do plano de implementação, processo 46958.001216/2009-21, TASPPE 196/2009, registro Siafi 689115, firmado com o Ministério do Trabalho e Emprego, e que teve por objeto a execução do Projovem Trabalhador - Juventude Cidadã, com vistas à qualificação socioprofissional de 500 jovens, e inserção de, no mínimo, 30% dos jovens no mercado de trabalho[footnoteRef:3]. [2:  Peça 121.]  [3:  Peças 2 e 5.] 
1. O plano de implementação (PI) foi firmado no valor de R$ 794.937,50, sendo R$ 779.038,75 à conta da União e R$ 15.898,75 referentes à contrapartida, com vigência de 30/12/2009 a 30/6/2011 e prestação de contas até 30/8/2011[footnoteRef:4]. O repasse total da União foi de R$ 779.038,75[footnoteRef:5]. [4:  Peças 18 e 35.]  [5:  Peças 10, 16 e 33.] 
1. Consta dos autos que os responsáveis encaminharam documentos referentes à prestação de contas[footnoteRef:6]. No entanto, foram observadas as seguintes irregularidades: [6:  Peças 73, 74, 143 e 144.] 
"Não comprovação da execução física do objeto do convênio. Conforme consta da Nota Técnica nº 006/2017/GEAPC/CGCC/SPPE/MTb, a execução física não foi cumprida, uma vez que as metas estabelecidas no Plano de Implementação não foram atingidas. A meta de qualificação pactuada era de qualificar 500 (quinhentos) jovens, considerando a taxa de evasão de 10%, mas não foi alcançada dado que o total de jovens qualificados representou 72,2% da referida meta. De igual forma não foi cumprida a meta de inserção no mundo do trabalho de 30% do total de jovens qualificados, tendo em vista que foram inseridos apenas 2,5% do total de jovens.
Realização de despesas em itens não permitidos ou incompatíveis com o objeto de outros instrumentos de transferências discricionárias descrito como 'EXECUÇÃO DO PROJOVEM TRABALHADOR - JUVENTUDE CIDADÃ PARA QUALIFICAÇÃO SÓCIO-PROFISSIONAL E INSERÇÃO DE JOVENS NO MUNDO DO TRABALHO.'. A Prefeitura Municipal de Almenara/MG, mediante dispensa de licitação, firmou o Contrato de Prestação de Serviços nº 117/2010, com o Instituto Mineiro de Desenvolvimento - IMDC, CNPJ nº 21.154.289/0001-07, no valor de R$794.937,50, representando o valor total do Plano de Implementação pactuado com o MTE. Assim sendo, houve de modo indevido a transferência integral a terceiros da execução do objeto, configurando ato irregular em face do caráter personalíssimo do ajuste. Ademais, no contrato não foram discriminados os serviços a serem prestados ou bens/produtos, os custos unitário e total de cada um, bem como não houve especificação por curso, o número de vagas oferecidas, a carga horária, o local, com endereço completo, os custos unitário e total, e o período de realização. 
Apresentação de documentação inidônea a título de comprovação de despesas relativas ao outros instrumentos de transferências discricionárias descrito como 'EXECUÇÃO DO PROJOVEM TRABALHADOR - JUVENTUDE  CIDADÃ PARA QUALIFICAÇÃO SÓCIO-PROFISSIONAL E INSERÇÃO DE JOVENS NO MUNDO DO TRABALHO.': 1) Despesas de Qualificação Social e Profissional: Para executar as ações de qualificação, a Prefeitura deveria realizar despesas no valor de R$691.250,00 para qualificar 500 jovens.  De modo que na prestação de contas foram apresentadas cópias das seguintes Notas Fiscais, perfazendo o montante de R$1.152.659,37: a) NF nº 000641 no valor de R$39.746,87; b) NF nº  000658 no valor de R$397.468,75; c) NF nº 000705 no valor de R$ 397.468,75; d) NF nº  000956 no valor R$317.975,00. Assim sendo, os documentos evidenciam despesas em valor superior ao valor do Plano de Implementação (R$794.937,50) . Logo, o montante das notas fiscais não compatibiliza com a relação de pagamentos e extratos bancários. Ademais, registra que a NF nº 000641 consignou valor de Imposto de Renda (R$596,20) , mas não há documentação comprobatória do recolhimento.  Outra impropriedade se refere a ausência de detalhamento nas notas fiscais, visto que não são especificados os serviços/despesas foram prestados. Foram alterados Arcos Ocupacionais sem alteração geral dos alunos, entretanto não foi localizada autorização do Ministério do Trabalho para tal fim. 2) Despesas de Gestão e Apoio: Segundo a análise financeira, no Plano de Aplicação foi previsto o valor total de R$ 103.687,50 para as Despesas de Gestão e Apoio do Plano de Implementação, sendo utilizado os recursos do MTE no valor de R$ 87.788,75 e R$ 15.898,75 do Ente Executor. Contudo, tais despesas também deixaram de ser detalhadas nas notas fiscais apresentadas, não sendo possível estabelecer um vínculo entre os valores das notas fiscais e os valores dos demonstrativos das despesas realizadas. Houve alteração da execução, com a utilização de recursos em itens não previstos e não foi localizada autorização do Ministério do Trabalho para tal finalidade. 3) Impropriedade no pagamento da NF nº 00956 no valor de R$ 317.975,00, por meio de cheque no valor de R$ 220.000,00 em 16/05/2011 e R$ 97.975,00 em 30/06/2011."
1. Instados a justificar as irregularidades ou a devolver os valores recebidos, os responsáveis não comprovaram a boa e regular aplicação dos recursos ou elidiram o dano, o que levou à instauração da devida tomada de contas especial.
1. O tomador de contas especial, diante dos fatos apontados e das justificativas prestadas, concluiu[footnoteRef:7] pela existência de dano ao erário correspondente ao total dos recursos transferidos, de responsabilidade do município de Almenara/MG e da Sra. Fabiany Ferraz Gil Figueiredo, então prefeita do ente federado e gestora dos recursos. [7:  Peça 147.] 
1. O relatório de auditoria da Controladoria-Geral da União[footnoteRef:8] chegou às mesmas conclusões. Após serem emitidos o certificado de auditoria[footnoteRef:9], o parecer do dirigente de controle interno[footnoteRef:10] e o pronunciamento ministerial[footnoteRef:11], o processo foi remetido a este Tribunal.  [8:  Peça 150.]  [9:  Peça 151.]  [10:  Peça 152.]  [11:  Peça 153.] 
1. A Secretaria de Controle Externo de Tomada de Contas Especial (Secex-TCE) , com base no que foi apurado pelo órgão repassador, concluiu[footnoteRef:12] que o município de Almenara/MG não deveria responder pelo dano, visto que não foi beneficiado pela aplicação dos recursos. [12:  Peças 156, 157 e 158.] 
1. Em relação à Sra. Fabiany Ferraz Gil Figueiredo, entendeu que deveria responder apenas pela parcela não executada do contrato firmado junto ao Instituto Mineiro de Desenvolvimento (IMDC) .
1. O cálculo do montante devido foi feito a partir de nota técnica[footnoteRef:13] do grupo executivo de prestação de contas do então Ministério do Trabalho e Emprego, na qual identificou-se que foi atingido  72,2% da meta de 500 jovens capacitados, já descontado 10% de evasão, totalizando 361 alunos, e também, considerou que foram inseridos 9 jovens no mercado de trabalho, dos 50 previstos. [13:  Peça 73.] 
1. A referida nota técnica apontou um dano de R$ 123.042,50 referente à capacitação e R$ 68.433,75 à inserção.
1. Com base nisso, a unidade instrutiva promoveu a citação da Sra. Fabiany Ferraz Gil Figueiredo em solidariedade com o IMDC.
1. Devidamente notificados[footnoteRef:14], a responsável e a entidade se mantiveram silentes, impondo-se considerá-los revéis. [14:  Peça 166.] 
1. Diante dos elementos presentes nos autos, a unidade instrutiva propôs[footnoteRef:15] que as contas dos responsáveis fossem julgadas irregulares, atribuindo-lhes o débito apurado, com a aplicação da sanção prevista no art. 57 da Lei 8.443/1992, em razão da não prescrição da pretensão punitiva, o que contou com a concordância do representante do MP/TCU, procurador Sérgio Ricardo Costa Caribé[footnoteRef:16]. [15:  Peças 167, 168 e 169.]  [16:  Peça 170.] 
II
1. Concordo com a análise empreendida pela Secex-TCE, a qual adoto como fundamento para minhas razões de decidir, sem prejuízo de tecer as seguintes considerações.
1. Foi estabelecido um valor de hora/aula de R$ 3,95 que, multiplicado pela carga horária de 350 horas apontaria um custo por aluno de R$ 1.382,50. Como deixaram de ser capacitados 89 jovens, o débito relacionado a esse fator seria de R$ 123.042,50.
1. Para a falta de inserção foi adotada, para o cálculo do valor a restituir, a regra estabelecida no art. 30 da Portaria 991/2008 do MTE:
"Art. 30. O não cumprimento da meta mínima de inserção de que trata o inciso V do art. 10 obriga o Ente Executor a restituir cinquenta por cento do valor gasto na qualificação social e profissional por jovem não inserido no mundo do trabalho." 
1. Assim, dos 361 capacitados, 30%, que era a meta de inserção estabelecida, corresponderia a 108 jovens, dos quais apenas 9 foram inseridos, restando 99 sem inserção. A um custo de R$ 691,25, metade do valor apurado para a capacitação, o dano apurado é de R$ 68.433,75.
1. Ainda que a inserção no mercado de trabalho dependa muito da vontade do capacitado em procurar emprego, era responsabilidade do IMDC acompanhar e orientar os alunos nessa tarefa. O insucesso na alocação deveria ser justificado, o que não foi feito: não foi apresentado pelo IMDC qualquer argumento que pudesse justificar a falta de inserção de quase 98% dos capacitados.
1. Com essas considerações, por restar comprovada a execução parcial do objeto, concordo com a proposta de julgamento irregular das contas da responsável, sua condenação em débito em solidariedade com o IMDC e a aplicação individual da sanção prevista no art. 57 da Lei 8.443/1992, visto que a que não ocorreu a prescrição da pretensão punitiva,  pois a citação válida deu-se em 1º/12/2020[footnoteRef:17], o último crédito foi feito em 16/12/2010. [17:  Peça 166.] 
Diante do exposto, manifesto-me pela aprovação do acórdão que ora submeto à apreciação deste Colegiado. 
TCU, Sala das Sessões Ministro Luciano Brandão Alves de Souza, em tagDataSessao.
Weder de Oliveira 
Relator